【裁判字號】    96,再,4
【裁判日期】    970331
【裁判案由】    退還履約保證金
【裁判全文】
臺灣士林地方法院民事裁定                 96年度再字第4號
再審原告    甲○○
再審被告    戊○○
            丁○○
            丙○○
            乙○○
上列當事人間退還履約保證金事件，再審原告對於中華民國93年
4 月9 日本院92年度訴字第707 號確定判決提起再審之訴，本院
裁定如下：
    主    文
再審之訴駁回。
再審訴訟費用新臺幣肆仟伍佰貳拾元由再審原告負擔。
    理  由
一、再審原告聲請意旨略以：再審被告曾起訴主張再審原告及訴
    外人陳杜桂英等人同意將渠等所有門牌號碼台北市○○街90
    巷3 號房屋全部拆除，並提供坐落土地與再審被告及訴外人
    沈曼冰共同興建大樓，雙方於民國78年10月24日簽訂契約書
    ，契約書第4 條約定再審被告及沈曼冰應交付再審原告及陳
    杜桂英等人履約保證金新台幣（下同）150 萬元，交付方式
    為簽約同時給付50萬元，簽約日起2 個月內騰空交屋同時給
    付100 萬元；還款方式則為再審原告及陳杜桂英等人取得合
    建所分得之房地產權狀及交屋時無息退還。嗣再審被告及沈
    曼冰依約交付履約保證金150 萬元予再審原告及陳杜桂英等
    人，並已於81年7 月15日將再審原告及陳杜桂英等人應分得
    之合建房屋即門牌號碼台北市○○○路○ 段27號5 樓之1 （
    下稱系爭建物）及坐落土地登記為再審原告所有等情，而訴
    請再審原告應返還再審被告履約保證金42萬元及法定遲延利
    息，經原審法院於93年4 月9 日以本院92年度訴字第707 號
    確定判決（下稱原確定判決）判命再審原告應如數給付。嗣
    陳杜桂英就原確定判決提起再審之訴（本院94年度再字第2
    號，該案實係再審原告與陳杜桂英2 人共同提起，再審原告
    部分業經駁回確定，陳杜桂英部分現仍繫屬本院尚未審結）
    ，再審原告於95年9 月30日至本院聲請閱卷時，發現臺北市
    建成地政事務所函內說明，始知系爭建物之面積計算錯誤，
    依臺北市建成地政事務所函表示，案經本所重新檢算面積結
    果，發現本所81年5 月間辦理建物第1 次測量時，將該建物
    第5 層共用部分面積（90.35 平方公尺）計算錯誤，應予更
    正為77.62 平方公尺，而有行政處分變更之情事，是再審被
    告交付房屋之坪數不足，致再審原告受損而有民事訴訟法第
    496 條第1 項第9 款、第10款、第11款之再審事由，爰提起
    再審之訴，求為：(一)原確定判決廢棄。(二)再審被告在原確定
    判決之訴及假執行之聲請均駁回。
二、按再審之訴，應於30日之不變期間內提起。前項期間，自判
    決確定時起算，判決於送達前確定者，自送達時起算；其再
    審之理由發生或知悉在後者，均自知悉時起算，民事訴訟法
    第500 條第1 項、第2 項前段定有明文。原確定判決係於93
    年6 月1 日確定，業經本院調閱該卷宗查明無訛。再審原告
    主張其至95年9 月30日至本院聲請閱卷時始知悉上開再審理
    由云云，經查：本院依職權調閱本院94年度再字第2 號、95
    年度再字第1 號再審之訴案卷核閱結果，再審原告於本院94
    年度再字第2 號案，在94年9 月8 日勘驗時本人親自到場，
    勘驗結果已清楚記載該建物第5 層面積應只有77. 62平方公
    尺，原計算90.35 平方公尺係錯誤，是重複計算，有該案94
    年9 月8 日勘驗筆錄可稽（見本院94年度再字第2 號卷一第
    165 頁）。另再審原告亦於94年10月6 日對原確定判決向本
    院提起95年度再字第1 號再審之訴，其起訴狀並提出上開94
    年9 月8 日勘驗筆錄影本1 份為證（見本院95年度再字第1
    號卷第10頁至第14頁），是再審原告至遲於94年10月6 日早
    已知悉系爭建物面積計算錯誤，其自稱係於95年9 月30日至
    本院聲請閱卷時，始知悉建物之面積計算錯誤云云，自無可
    採。再審原告遲至95年10月25日始具狀提起本件再審之訴，
    顯逾30日之不變期間，而非合法。
三、又按再審之訴，法院認無再審理由，判決駁回後，不得以同
    一事由，對於原確定判決或駁回再審之訴之確定判決，更行
    提起再審之訴。民事訴訟法第498 條之1 亦定有明文。又提
    起再審之訴，應依民事訴訟法第501 條第1 項第4 款表明再
    審理由，及關於再審理由並遵守不變期間之證據，此為必須
    具備之程式。所謂表明再審理由，必須指明確定判決有如何
    合於法定再審事由之具體情事始為相當，倘僅泛言有何條款
    之再審事由，而無具體情事者，仍難謂已合法表明再審事由
    。既未合法表明再審事由，即為無再審之事由，性質上無庸
    命其補正（61年台再字第137 號判例參照）。又當事人提起
    再審之訴或聲請再審，雖聲明係對某件再審判決或裁定為再
    審，但審查其再審訴狀理由，實為指摘原確定裁判或前次之
    再審裁判如何違法，而對該聲明不服之再審判決或裁定，則
    毫未指明有如何法定再審理由。此種情形，可認為未合法表
    明再審理由，逕以其再審（再審之訴或聲請再審）為不合法
    駁回之（最高法院69年度第3 次民事庭會議決定（一）參照
    ）。
四、本件再審原告指稱原確定判決有民事訴訟法第496 條第1 項
    第9 款「為判決基礎之證物係偽造或變造者」、第10 款 「
    證人、鑑定人、通譯、當事人或法定代理人經具結後，就為
    判決基礎之證言、鑑定、通譯或有關事項為虛偽陳述者」、
    第11款「為判決基礎之民事、刑事、行政訴訟判決及其他裁
    判或行政處分，依其後之確定裁判或行政處分已變更者」之
    再審事由，然其所主張僅泛言其於94年度再字第2 號之94年
    9 月8 日勘驗筆錄中，因5 樓建物經鑑定後其面積錯誤，臺
    北市建成地政事務所函表示，案經本所重新檢算面積結果，
    發現本所81年5 月間辦理建物第1 次測量時，將該建物第5
    層共用部分面積（90.35 平方公尺）計算錯誤，應予更正為
    77. 62平方公尺，而有行政處分變更之情事等語，不惟與其
    於臺灣高等院95年度上易字第465 號確定判決所主張之再審
    事實相同，依民事訴訟法第498 條之1 規定，本不得據以更
    行提起再審之訴。且觀其陳述，並未具體說明原確定判決有
    何證物係偽造或變造，或證人等經具結後為虛偽陳述，或有
    何為判決基礎之民事、刑事、行政訴訟判決及其他裁判或行
    政處分，依其後之確定裁判或行政處分已變更之情形（即原
    確定判決有何曾以系爭建物之面積為判決基礎之處），揆諸
    前揭說明，亦難認其已合法表明再審事由。
五、綜上所述，本件再審之訴為不合法，應予駁回。爰依民事訴
    訟法第502 條第1 項、第95條、第78條，裁定如主文。
中    華    民    國    97    年    3     月    31    日
                  民事第一庭  法  官  陳靜芬
以上正本係照原本作成。
如對本裁定抗告須於裁定送達後10日內向本院提出抗告狀。
中    華    民    國    97    年    3     月    31    日
                              書記官  阮弘毅


司法院資訊處製作；財團法人民間司法改革基金會備份。
